【裁判字號】    99,易,1057
【裁判日期】    990630
【裁判案由】    妨害自由等
【裁判全文】
臺灣板橋地方法院刑事判決              99年度易字第1057號
公  訴  人  臺灣板橋地方法院檢察署檢察官
被      告  甲○○
上列被告因妨害自由等案件，經檢察官提起公訴（99年度調偵字
第83號），本院判決如下：
    主  文
甲○○以強暴妨害人行使權利，處拘役伍拾日，如易科罰金，以
新臺幣壹仟元折算壹日；又公然侮辱人，處拘役拾日，如易科罰
金，以新臺幣壹仟元折算壹日。應執行拘役伍拾伍日，如易科罰
金，以新臺幣壹仟元折算壹日。
    事  實
一、甲○○係址設於臺北縣板橋市○○街379 巷19號1 樓房屋之
    所有人，其將上址房屋出租予丁○○使用，租約期間為民國
    98年7 月23日起至99年7 月23日止，而該址屋內另有乙○○
    、丙○等人與丁○○同住於上址。甲○○於98年10月16日下
    午9 時許進入上址屋內，因發現該址屋內存放有塑膠製品、
    布料、紙張、中大型布偶及家電用品等物，自忖上開物品係
    易燃物有公共危險之疑慮，遂要求丁○○等人將上開物品移
    走。其後，復於同年月23日進入上址屋內，發現丁○○等人
    仍未將上開物品移走，即向丁○○稱：屋內堆積這麼多雜物
    ，已經觸犯了公共危險罪，一個星期內應該完全遷出，並解
    除租賃契約等語，且片面拒絕收受丁○○所繳交上址房屋之
    租金。詎甲○○明知丁○○等人仍居住於上址屋內，竟基於
    妨害自由之犯意，於同年月31日上午11時30分許，以鐵鍊及
    鎖頭將上址房屋之前門鎖住（後門尚可自由進出），以此方
    式妨害丁○○等人自由進出上址房屋前門之權利，嗣員警據
    報前往協調上開爭端，而甲○○因協調不成，竟另基於公然
    侮辱之犯意，當場以足以貶損人格之穢語「（台語）幹」公
    然辱罵丁○○。嗣於同年11月4 日14時30分許，甲○○又持
    萬能角鐵、塑膠繩及延長線等物前往上址，欲以萬能角鐵將
    上址房屋之後門鎖住，惟其將塑膠繩之一端綁住上址房屋後
    門側邊圍牆之鐵欄杆（用以導引延長線垂降，尚未著手於封
    閉上址房屋後門之行為）時，適丁○○返回上址房屋而發現
    上情，旋報警處理，始悉上情。
二、案經丁○○訴由臺北縣政府警察局板橋分局移送臺灣板橋地
    方法院檢察署檢察官偵查起訴。
    理  由
壹、程序方面：
    按刑事訴訟法第159 條第1 項雖規定，被告以外之人於審判
    外之言詞或書面陳述，除法律有規定外，不得作為證據。惟
    同法第159 條之5 第1 、2 項已規定，經當事人於審判程序
    同意作為證據，法院審酌該言詞陳述或書面陳述作成時之情
    況，認為適當者，亦得為證據。當事人、代理人或辯護人於
    法院調查證據時，知有第159 條第1 項不得為證據之情形，
    而未於言詞辯論終結前聲明異議者，視為有前項之同意（指
    同條第1 項之同意作為證據），此乃第159 條第1 項所容許
    ，得作為證據之例外規定之一。經查，本案被告甲○○及檢
    察官於言詞辯論終結前，均未就判決所引用之各該被告以外
    之人於審判外之陳述及所調查之證據主張有刑事訴訟法第15
    9 條第1 項不得為證據之情形，本院復審酌各該證據作成時
    並無違法及證明力明顯過低之瑕疵等情況，認為適當，是本
    案經調查之證據均有證據能力。至以下所引其餘非屬供述證
    據部分，既不適用傳聞法則，復查無違法取得之情事存在，
    自應認同具證據能力。
貳、實體方面：
一、訊據被告甲○○固坦承於前揭時地，曾以鐵鍊及鎖頭將上址
    房屋之前門鎖住，並有講「（台語）幹」之情，惟矢口否認
    有何妨害自由、公然侮辱之犯行，辯稱：伊於98年10月16日
    要求告訴人丁○○須於1 個星期內，將堆置於上址房屋之物
    品移走，否則要解除契約，惟其於一週後，仍發現告訴人沒
    有動作，伊才寄存證信函給告訴人，並要求告訴人在2 個星
    期內搬家，但是告訴人並沒有搬家，且於98年10月31日上午
    11時30分許，伊又找不到告訴人，所以才以鐵鍊及鎖頭把上
    址房屋之前門鎖起來，而既然上址租賃契約業經解除，所以
    本件應是告訴人侵占伊的房子，而非伊妨害自由；至伊雖有
    講過「幹」這個字，但伊並不是對告訴人講的，當時伊係純
    粹發洩個人情緒而已云云。經查：
(一)、前揭事實，業據證人即告訴人丁○○於警詢、偵查及本院審
    理時指、證述綦詳，且核與證人乙○○、證人丙○於本院審
    理時證述情節相符，再被告甲○○亦不否認於前揭時、地，
    曾以鐵鍊及鎖頭將上址房屋之前門鎖住，並有講「（台語）
    幹」等情。此外，復有現場照片6 張、告訴人丁○○提供之
    錄音光碟及譯文1 份在卷可按，是此部分之事實堪以認定，
    合先敘明。
(二)、至被告雖以告訴人侵占上址房屋為由，主張其未妨害告訴人
    行使權利云云置辯，惟按租賃定有期限者，其租賃關係，於
    期限屆滿時消滅；承租人租金支付有遲延者，出租人得定相
    當期限，催告承租人支付租金，如承租人於其期限內不為支
    付，出租人得終止契約，民法第450 條第1 項、第440 條第
    1 項分別定有明文。經查，被告與告訴人丁○○所簽立上址
    房屋之租賃契約，其租賃期間為98年7 月23日至99年7 月23
    日止，此有房屋租賃契約書影本1 份在卷可稽，是本件租賃
    契約既定有期限，則被告與告訴人間之租賃關係應迄至99年
    7 月23日止始為消滅，倘被告無其他法律上得解除或終止上
    開契約之事由，即不得於租賃關係存續中，片面主張契約解
    除或終止，任意請求承租人即告訴人返還上址房屋，易言之
    ，告訴人於上開租賃期間內，仍得自由使用收益其所承租之
    上址房屋。再本件被告雖稱因告訴人隨意堆置上開物品，且
    此等物品均係易燃物，故告訴人涉犯公共危險罪為由，所以
    告訴人為解除契約之通知云云，惟告訴人在上址房屋租賃存
    續期間，本有自由使用收益租賃物之權，已如前述，故告訴
    人自得於上址屋內堆置任何物品，故縱被告為上址房屋之所
    有人，亦無置喙之餘地。再者，告訴人是否因堆置上開物品
    即涉犯公共危險罪？此仍有賴司法機關依法定程序始能確認
    ，更何況，告訴人縱涉公共危險罪行，是否即構成解除租賃
    契約之法定事由，亦須透過民事訴訟程序之確認，非被告憑
    己意即得解除上址房屋之租賃契約。此外，告訴人於98年10
    月23日欲繳交當期的租金，卻為被告所拒絕之情，此經被告
    於98年11月30 日 偵查中所庭呈之答辯狀供述甚明，且被告
    另於本院審理時亦自承：告訴人於98年10月31日前並未積欠
    租金等語（參見本院99年6 月8 日審判筆錄第6 頁），是本
    件告訴人既無租金給付遲延之情，而揆諸首揭法條意旨，被
    告依法亦未取得催告、終止租賃契約之權利。綜上，被告既
    無任何法定事由得解除、終止上址房屋租賃契約之權利，其
    以鐵鍊及鎖頭將上址房屋之前門鎖住，即係妨害告訴人自由
    進出上址房屋前門之權利，至為灼然。
(三)、被告雖另稱：伊所以講「幹」這個字，純粹發洩個人情緒而
    已云云。惟查，告訴人即證人丁○○於本院審理時證稱：案
    發當時，伊和被告說要去調解委員會調解，被告回答說，調
    解委員往返之間就要好幾個月，他沒有辦法等，且這件事就
    以存證信函處理，接著被告就用「幹」這個字罵伊等語（見
    同上審判筆錄第5 頁）；證人乙○○於本院審理時證稱：案
    發當時，被告和告訴人在談租屋的問題，被告先說你不會存
    證信函喔，接著他就講「幹」，且中間並沒有停頓等語（見
    同上審判筆錄第8 、9 頁）；證人丙○於本院審理時亦證稱
    ：被告就是講到存證信函的時候，接著就說了一個「幹」字
    等語（見同上審判筆錄第11頁），上開證詞均互核相符，是
    被告案發時所講之「幹」字，既緊接著渠等所談論如何處理
    租賃關係之議題而來，且被告亦因租賃關係與告訴人有所爭
    執，衡諸常情，實難認被告所講之「幹」字僅純粹發洩個人
    情緒而已，是被告於上揭時地為上開言詞，應係貶損告訴人
    丁○○人格之穢語，至為明確。
(四)、綜上，被告上開所辯，均非足採，本案事證明確，被告上開
    犯行堪以認定。
二、核被告所為，係犯刑法第304 條第1 項之強制罪及同法第30
    9 條第1 項公然侮辱罪。又被告一妨害他人行使權利之行為
    ，同時妨害當時在屋內之丁○○、乙○○、丙○等3 人權利
    之行使，其侵害之法益不僅一個，係一行為觸犯數妨害他人
    行使權利罪，為同種想像競合，應依刑法第55條之規定，從
    一重處斷。至公訴意旨雖謂：被告係基於前揭妨害自由之接
    續犯意，於98年11月4 日14時30分許，持萬能角鐵、塑膠繩
    及延長線等物前往上址，欲從上址房屋3 樓垂放塑膠繩，一
    端繫於3 樓與延長線相接，一端則綁住上址房屋後門之氣窗
    鐵欄杆，企圖以此方式鎖住上址後門，阻擾丁○○及其家人
    之進出，為丁○○發現報警處理而未能得逞云云，惟查，證
    人乙○○於本院審理時證稱：伊雖然發現塑膠繩之一端已綁
    住鐵窗，但對門的開啟並沒有影響，再塑膠繩主要用途是要
    讓電源線可以垂到一樓，並不是綁門之用等語（見同上審判
    筆錄第9 頁），是被告欲將電源線垂降至一樓，並將塑膠繩
    之一端綁住上址房屋之鐵窗，其目的無非係使其能持電鑽鑽
    孔，再用萬能角鐵鎖住上址房屋之後門，然被告於98年11月
    4 日14時30分許為告訴人所發覺時，僅為上開以塑膠繩綁住
    鐵窗之行為，是否可逕認為妨害自由之著手行為，難非無疑
    ，從而，公訴意旨認被告尚有此部分之妨害自由未遂行為，
    容有誤會，是被告此部分妨害他人行使權利未遂之行為，既
    屬不能證明，本應為無罪之諭知，惟檢察官起訴認此部分行
    為與前開論罪科刑之妨害他人行使權利既遂之行為，乃基於
    單一犯意之接續行為，而為單純一罪之關係，是被告此部分
    行為，爰不另為無罪之諭知，併此敘明。本院爰審酌被告為
    本案犯行前並無前科，有臺灣高等法院被告前案紀錄表一份
    在卷可按，素行尚佳，惟其僅因租賃糾紛，即以上開過激之
    行為，妨害告訴人權利之行使及以穢語貶損告訴人之人格，
    暨其犯罪後否認犯行之態度等一切情狀，爰各量處如主文所
    示之刑，並定應執行之刑，併均諭知易科罰金之折算標準，
    以示懲儆。
據上論斷，應依刑事訴訟法第299 條第1 項前段，刑法第304 條
第1 項、第309 條第1 項、第55條、第51條第6 款、第41條第1
項前段，刑法施行法第1 條之1 第1 項、第2 項前段，判決如主
文。
本案經檢察官李超偉到庭執行職務。
中    華    民    國    99    年    6     月    30    日
                  刑事第二庭    審判長法  官  李釱任
                                      法  官  彭全曄
                                      法  官  陳正偉
上列正本證明與原本無異。
如不服本判決，應於送達後10日內敘明上訴理由，向本院提出上
訴狀，上訴於本院第二審合議庭 (應附繕本) 。其未敘述上訴理
由者，應於上訴期間屆滿後20日內向本院補提理由書「切勿逕送
上級法院」。
                                      書記官  江文彬
中    華    民    國    99    年    6     月    30    日
附錄本案論罪科刑法條全文：
中華民國刑法第304 條
以強暴、脅迫使人行無義務之事或妨害人行使權利者，處三年以
下有期徒刑、拘役或三百元以下罰金。
前項之未遂犯罰之。
中華民國刑法第309條
公然侮辱人者，處拘役或 3 百元以下罰金。
以強暴犯前項之罪者，處 1 年以下有期徒刑、拘役或 5 百元以
下罰金。

司法院資訊處製作；財團法人民間司法改革基金會備份。
